臺灣高等法院刑事裁定
111年度毒抗字第398號
抗  告  人
即  被  告  陳志宏



上列抗告人因聲請施以強制戒治案件，不服臺灣臺北地方法院中
華民國111年4月12日裁定（111年度毒聲字第225號），提起抗告
，本院裁定如下：
    主  文
抗告駁回。                                             
    理  由
一、原裁定意旨略以：被告因施用第一級、第二級毒品案件，前
    經原審裁定令入勒戒處所執行觀察、勒戒確定，並入法務部
    ○○○○○○○○附設勒戒處所執行觀察、勒戒。而被告經令入上開
    勒戒處所執行觀察、勒戒後，該處所之醫療人員依據被告之
    前科紀錄與行為表現、臨床評估及社會穩定度等各項標準綜
    合判斷後，認被告有繼續施用毒品傾向。參酌上開「有無繼
    續施用毒品傾向評估標準紀錄表」及「有無繼續施用毒品傾
    向證明書」所示，本件評分總分為78分，乃具專業知識、經
    驗人士，依具體個案之臨床實務及客觀事證綜合判定，有其
    相當之專業依據及標準，且涉及專門醫學，由形式上觀察，
    復無評估程序明顯不當等情事，本院宜予尊重。是堪認被告
    經執行觀察、勒戒後，確有繼續施用毒品之傾向。揆諸前揭
    說明，本件聲請令被告入戒治處所強制戒治，應予准許等語
    。
二、抗告意旨略以：現行毒品危害防制條例乃對毒品施用者採以
    治療勝於處罰之寬厚政策，側重施用毒品者之病患特質，然
    評估標準將前科資料列入分數計算，實乃不平等、違反一事
    不二罰；且評估時間不過4到5分鐘，過程顯屬草率、濫權而
    有失正當性；又強制戒治既屬剝奪人身自由之處分，應予實
    質審查而不宜以戒治單位之形式審查為之；再戒治處所使用
    老舊之評分標準，與現行法治社會相違；復以執行人員參差
    不齊、專業能力不足，亦影響評分標準之客觀公正。又被告
    確有決心戒毒之意念，並欲彌補對父母未盡之孝道，是請求
    撤銷原裁定，准予被告早日返家等語。
三、按觀察、勒戒後，檢察官或少年法院（地方法院少年法庭）
    依據勒戒處所之陳報，認受觀察、勒戒人無繼續施用毒品傾
    向者，應即釋放，並為不起訴之處分或不付審理之裁定；認
    受觀察、勒戒人有繼續施用毒品傾向者，檢察官應聲請法院
    裁定或由少年法院（地方法院少年法庭）裁定令入戒治處所
    強制戒治，其期間為6個月以上，至無繼續強制戒治之必要
    為止，但最長不得逾1年，毒品危害防制條例（下稱毒品條
    例）第20條第2項定有明文。次按勒戒處所應注意觀察受觀
    察、勒戒人在所情形，經醫師研判其有或無繼續施用毒品傾
    向後，至遲應於觀察、勒戒期滿之15日前，陳報該管檢察官
    或少年法院（庭），觀察勒戒處分執行條例第8條第1項亦有
    明文。依據上開規定，受觀察、勒戒人有無繼續施用毒品之
    傾向，係由醫師研判。而關於有無繼續施用毒品傾向之評估
    標準，法務部已於民國110年3月26日以法矯字第1100600176
    0號函修正頒布「有無繼續施用毒品傾向評估標準紀錄表」
    、「有無繼續施用毒品傾向評估標準評分說明手冊」，該評
    分說明手冊載明判定之原則：「受觀察、勒戒人入所後，經
    過2週時間的觀察、勒戒，由處所及醫療人員依據其各項紀
    錄、資料及觀察勒戒期間之行為表現，加以評分。在勒戒人
    入所4至6週後，可再做一次評估以做必要之評分修正。每一
    大項皆有靜態因子與動態因子。先以靜態因子分數評分，靜
    態因子分數總分在60分（含）以上為『有繼續施用毒品傾向』
    ；60分以下，與動態因子分數相加，如果總分在60分（含）
    以上，為『有繼續施用毒品傾向』」，又評估標準紀錄表及說
    明手冊中「前科紀錄與行為表現」之第1題及第3題之計分方
    式修正如下（餘無修正）：㈠第1項「毒品犯罪相關司法紀錄
    」：計分方式修正為每筆（次）5分，總分上限為10分；㈡第
    3項「其他犯罪相關紀錄」：計分方式修正為每筆（次）2分
    ，總分上限為10分。是被告有無「繼續施用毒品傾向」，係
    依具體個案之臨床實務及相關事證等情綜合判定，有其相當
    之專業依據及標準，且涉及專門醫學，又衡酌強制戒治之目
    的，係為協助施用毒品者戒斷毒品之心癮及身癮所為之一種
    保安處分類型，而該評估標準係將與判斷有無繼續施用傾向
    之相關因素加以列舉及量化，適用於每一位受觀察、勒戒處
    分之人，具一致性、普遍性、客觀性，以利執法者判定受勒
    戒人有無繼續施用毒品傾向。是倘其評估由形式上觀察，無
    擅斷或濫權等明顯不當之情事，法院宜予尊重。
四、經查：
　㈠被告甲○○因施用第一級、第二級毒品案件，經臺灣臺北地方
    法院以111年度毒聲字第7號裁定送勒戒處所觀察、勒戒後，
    認有繼續施用毒品之傾向，有法務部○○○○○○○○民國111年4月
    7日新戒所衛字第11107004210號函附之有無繼續施用毒品傾
    向評估標準紀錄表、證明書（見毒偵字第3250號卷第373頁
    、第377頁、第379頁）存卷可稽，可以認定。
　㈡又觀諸原審裁定業已就「有無繼續施用毒品傾向評估標準紀
    錄表」及「有無繼續施用毒品傾向證明書」之評分結果說明
    ：前科紀錄與行為表現36分、臨床評估35分、社會穩定度7
    分，總分78分，綜合判斷為「有繼續施用毒品傾向」，則此
    部分之認定，經核其加計之分數並無違誤，且亦無擅斷或濫
    權等明顯不當之情事，自無違法可言。
　㈢抗告意旨雖不服評分表將前科資料列入計算等語，然參強制
    戒治本質上應為一種由專業人員主導實施之治療程序，受強
    制戒治者係立於「病人」之地位接受治療，並以使受戒治者
    有效降低其再犯危險為目的，則在評估有無繼續施用毒品傾
    向時，納入施用者前此之毒品等前案紀錄作為指標，通案列
    計一致但比重不同之分數（毒品紀錄每筆5分，其他前案紀
    錄每筆2分），再為個案上之統計與分數加總，且計分時設
    有10分上限，以降低毒品或其他前案之影響程度，業已避免
    重要之臨床評估等因子之重要性被稀釋，乃有合比例性之限
    縮考量，是採計前案紀錄，除可作為其對刑罰反應力較為薄
    弱之象徵，仍有正當合理之關連性，當非針對過去之前案紀
    錄再為重複處罰。故抗告意旨此部分之主張，並非有理。
　㈣抗告意旨另就評估標準之公正性、施測人士及時間之專業度
    有所質疑，然新修正之「有無繼續施用毒品傾向評估標準」
    係法務部邀集專家學者暨相關機關研商後修正完竣，以因應
    本次毒品危害防制條例之修法意旨，乃兼顧專業審酌及施測
    之執行效率，為一般受觀察、勒戒處分人均一體適用之專業
    、一致、客觀之評量方式；再依評分說明手冊載明判定之原
    則，上述評估係該所相關專業知識之經驗人士，於抗告人受
    觀察、勒戒期間，依其本職學識評估抗告人之前科紀錄與行
    為表現、臨床評估、社會穩定度等因子所為之綜合判斷，乃
    經科學驗證所得之結論。是以，本案被告既經勒戒處所之醫
    療人員，依具體個案之臨床實務及相關事證等情綜合判定，
    有其相當之專業依據及標準，而該評估標準亦係經專家學者
    就有無繼續施用傾向之相關因素加以列舉及量化而成，則被
    告本案評估標準紀錄表之計分，及其上開加計總分之78分顯
    已逾評估標準總分60分時，自得資為判斷被告有無繼續施用
    毒品傾向之證明。抗告意旨此部分之不服，亦非有理。
　㈤至被告之犯後態度如何及其欲以如何填補對於家庭責任、孝
    道之想望等情，要非被告於執行觀察、勒戒後，是否須繼續
    執行強制戒治處分所需考量之因素，自不能執為免除強制戒
    治處分之理由。
　㈥綜上所述，原裁定准檢察官之聲請，依毒品危害防制條例第2
    0條第2項後段規定，裁定被告令入戒治處所施以強制戒治，
    其期間為6個月以上，至無繼續強制戒治之必要為止，但最
    長不得逾1年，經核並無違誤。被告猶執前詞提起本件抗告
    ，為無理由，應予駁回。   
據上論斷，應依刑事訴訟法第412條，裁定如主文。
中　　華　　民　　國　　111 　年　　5 　　月　　9 　　日
                  刑事第二十庭  審判長法　官  王復生
　　　　　　　　　　　　　　　　　　　法　官  張紹省
　　　　　　　　　　　　　　　　　　　法　官  蕭世昌
以上正本證明與原本無異。
不得再抗告。
                                      書記官　吳建甫
中　　華　　民　　國　　111 　年　　5 　　月　　9 　　日